臺灣高等法院臺南分院民事判決　　100年度重上字第40號
上　訴　人　黃榮俊
訴訟代理人　汪玉蓮　律師
複　代理人　林彥百　律師
被　上訴人　王秀玉
訴訟代理人　林再輝　律師
上列當事人間請求所有權移轉登記事件，上訴人對於中華民國10
0年4月21日臺灣嘉義地方法院第一審判決（99年度訴字第656 號
）提起上訴，本院於100年8月23日言詞辯論終結，判決如下：
    主      文
上訴駁回。
第二審訴訟費用由上訴人負擔。
    事實及理由
一、上訴人主張：坐落嘉義市○○○段230-87地號、地目建、面
    積91平方公尺土地，及其上同段5525建號、門牌嘉義市○區
    ○○路275號鋼筋混凝土造4層樓房屋（下稱系爭房地），係
    伊出資購買而於民國（下同）97年2 月13日借名登記於伊媳
    婦即被上訴人名下，房地所有權狀仍由伊保管，詎被上訴人
    竟設詞誣陷伊性侵害，並將系爭房地之借名登記扭曲為贈與
    行為，拒絕返還。按借名登記之無名契約，重在當事人間之
    信任關係，其性質與委任契約類同，應類推適用民法關於委
    任關係規定。而當事人之任何一方得隨時終止委任契約，民
    法第549條第1項定有明文。伊爰以本件起訴狀繕本之送達，
    作為終止雙方借名登記契約之意思表示，訴請被上訴人移轉
    系爭房地所有權登記等語。原法院判決上訴人敗訴，上訴人
    不服上訴，並於本院上訴聲明求為判決：
    (一)原判決廢棄。
    (二)被上訴人應將系爭房地所有權移轉登記為上訴人所有。
    (三)第一、二審訴訟費用由被上訴人負擔。
二、被上訴人則以：伊與上訴人之子黃志安於91年11月間結婚，
    95、96年間上訴人表示為獎勵伊嫁入黃家，並為黃家生下一
    子一女，基於長輩照顧晚輩心意，特將預購之系爭房地贈與
    伊，除由上訴人支付系爭房地總價新臺幣（下同）1,300 萬
    元中之700萬元，尾款600 萬元則由伊於97年2月18日，向臺
    灣銀行嘉南分行貸款600 萬元支應，每月應付本息由臺灣銀
    行直接自伊在該行嘉南分行開立之帳戶000000000000號扣款
    。詎因上訴人於99年9 月下旬對伊性侵害，且要脅伊與上訴
    人維持不正常關係，伊身心驚慌害怕倉促隻身逃離嘉義投靠
    臺中親友，致原放在家中之系爭房地所有權狀，遭上訴人搜
    得而為其持有，系爭房地並非上訴人借名登記於伊名下，確
    係上訴人贈與伊所取得等語，資為抗辯。併對上訴人之上訴
    ，在本院答辯聲明求為判決：
    (一)上訴駁回。
    (二)第二審訴訟費用由上訴人負擔。
三、經查系爭房地係上訴人於95年10月31日，向雄立建設有限公
    司及洪家慧購買，總價金原為1,300 萬元，嗣因一樓後院增
    建多出15萬元，致總價金為1315萬元，其中715 萬元由上訴
    人支付，尾款600萬元則由被上訴人於97年2月18日向臺灣銀
    行嘉南分行貸款支應，並於97年2 月13日以買賣為原因登記
    在被上訴人名下，復曾在系爭房屋宴請親友等情，既為兩造
    所不爭執，並有土地預定買賣合約書、房屋預定買賣合約書
    、嘉義市○○○段230-87地號土地登記謄本、同段5525地號
    建物謄本、匯款申請書、支票相片、上訴人配偶黃李春秀存
    摺封面及內頁、土地登記第二類謄本、建物登記第二類謄本
    、建築改良物所有權買賣移轉契約書、臺灣銀行放款借據等
    件各影本存卷足稽（見原審卷第14、15、19至21、63、83至
    111 頁），自堪信實。惟上訴人主張係因借名登記，始將系
    爭房地登記在被上訴人名下乙節，既為被上訴人所否認，並
    以上揭情詞置辯。是本件所應審究者，厥為系爭房地究係因
    「借名登記」或「贈與」之法律關係，而登記在被上訴人名
    下？乙情。
四、按當事人主張有利於己之事實，就其事實有舉證之責任，民
    事訴訟法第277 條定有明文。民事訴訟如係由原告主張權利
    者，應先由原告負舉證之責，若原告先不能舉證，以證實自
    己主張之事實為真實，則被告就其抗辯事實即令不能舉證，
    或其舉證尚有疵累，亦應駁回原告之請求。又稱「借名登記
    」者，謂當事人約定，一方將自己之財產以他方名義登記，
    而仍由自己管理、使用、處分，他方允就該財產為出名登記
    之契約。其成立側重於借名者與出名者間之信任關係，及出
    名者與該登記有關之勞務給付，具有不屬於法律上所定其他
    契約種類之勞務給付契約性質，應與委任契約同視，倘其內
    容不違反強制、禁止規定或公序良俗者，當賦予無名契約之
    法律上效力，並依民法第529 條規定，適用民法委任之相關
    規定。最高法院亦分別著有17年上字第917 號判例，及99年
    度臺上字第1662號判決意旨足參。據此主張有借名登記法律
    關係存在之人，須就其發生所須具備之權利發生要件，即一
    方將自己之財產以他方名義登記，他方允就該財產為出名登
    記之意思表示合致之事實，負舉證責任。卷依上揭嘉義市○
    ○○段230-87地號土地登記謄本、同段5525地號建物謄本，
    及被上訴人不為爭執之情事觀之，固足認上訴人確有移轉系
    爭房地於被上訴人名下之事實；惟上訴人主張係本於借名登
    記法律關係移轉系爭房地之原因，既為被上訴人所否認，上
    訴人自應就兩造間有無約定上訴人將自己之財產以被上訴人
    名義登記，而被上訴人允就該財產為出名登記之意思表示合
    致乙節，負舉證之責任。
五、上訴人主張伊出資購買系爭房地之自備款715 萬元，另貸款
    600 萬元之利息，亦均由伊以現金存入被上訴人設於臺灣銀
    行之帳戶轉帳繳納，並無贈與系爭房地予被上訴人之意思等
    語。固與被上訴人辯稱兩造間並無借名登記契約關係，且伊
    係上訴人之子黃志安之妻，兩造為公媳關係，上訴人身為一
    家之主，主掌全家經濟，系爭房地總價金為1,315 萬元，上
    訴人雖支付其中之715萬元，餘尾款600 萬元則由伊於97年2
    月18日，向臺灣銀行嘉南分行貸款支應，嗣每月應付本息，
    亦由臺灣銀行直接自伊在該行嘉南分行開立之帳戶00000000
    0000號扣款，此有放款借據影本及存摺存款歷史明細批次查
    詢資料可稽，雖其中自備款部分由上訴人繳納，然銀行貸款
    利息部分，係由伊娘家贈與之金錢，及上訴人提供伊與先生
    生活費，及經營小吃店營收繳納等語，互不一致而有爭議。
    然依上揭存摺存款歷史明細批次查詢資料顯示，系爭房地貸
    款利息均係於每月之18日繳納，利息金額隨利率之調整而有
    些許變動，大約每月需繳利息為28,000元至32,000元不等，
    每月之繳息日前約2、3日均會規律性地存入一筆30,000元至
    32,000元之款項，充供隔日繳納利息之準備，該筆款項係作
    為繳納貸款利息用之目的無訛，足見上訴人主張伊每月將應
    繳之利息，交伊太太黃李春秀轉交被上訴人存入被上訴人帳
    戶供扣繳之用云者，核屬實情。被上訴人對此雖抗辯繳納貸
    款利息之資金來源，有部分係伊娘家先前贈與之金錢，及部
    分為經營小吃店之營收云云；然被上訴人上揭帳戶，於97年
    4月24日，有一筆300,000元存款，固係以被上訴人之名義匯
    入，惟該筆款項旋於同年4 月25日、同年5月4日、同年5月6
    日、同年5月9日，依序提領155,000元、5,000元、10,000元
    、110,000元，合計280,000元，僅剩20,000元，而5 月份之
    貸款利息，上訴人已於5月19日存入30,000 元待扣，則縱該
    筆300,000 元存款，係被上訴人所稱娘家先前贈與金錢中之
    部分，亦已於次月繳納利息前提領殆盡，根本無從用以繳納
    貸款之利息。又被上訴人既自承其所經營之小吃店經營不善
    ，自亦未能有盈餘充供支付貸款利息。至被上訴人辯稱部分
    貸款利息，係由上訴人提供被上訴人夫婦之生活費中支付乙
    節，非但未立證以實其說，且系爭房地銀行貸款利息，均由
    上訴人按月於繳息日前或當日備妥存入被上訴人帳戶扣繳，
    亦毋庸動用被上訴人之生活費來繳納貸款利息。可知系爭房
    地之自備款715萬元，及銀行貸款600萬元已到期之本息，均
    係由上訴人所支付，應堪認定。惟上訴人支付系爭房地全部
    價金，並將系爭房地登記於被上訴人名下，有可能確係出於
    借名登記之意思，亦有可能係出於贈與或其他之意思，其原
    因非僅借名登記一端。被上訴人既否認移轉系爭房地之原因
    係借名登記，上訴人自難僅以有出資之事實，逕認兩造間即
    有約定上訴人將系爭房地以被上訴人名義登記，而被上訴人
    允就該財產為出名登記之意思表示合致，而有借名登記契約
    存在之事實。
六、上訴人在原法院所舉之證人黃志安雖證稱：系爭房屋是借名
    登記在被上訴人名下，不是要送給被上訴人，房屋貸款是上
    訴人匯給被上訴人或轉帳給被上訴人，房屋貸款的錢都不是
    被上訴人的錢云云。證人黃榮郎亦證稱：系爭房屋上訴人買
    了自己要住，登記在被上訴人名下係借名登記，弟弟（上訴
    人）之前有一棟房子，他有賣掉（以前購買之房屋在水上有
    賣掉，設籍之地址為老家地址），一個人一生只能有一次比
    較省稅金，他之前賣過房子，所以這次才會登記在他媳婦名
    下，沒聽說過這房子要買給兒子或媳婦，有買過房子在太保
    ，以黃志安名字登記，入厝請客時上訴人未宣布系爭房屋要
    買給媳婦，當天與被上訴人他們坐在同一間隔壁桌云云。證
    人賴坤城亦證稱：系爭房地落成時，未聽聞上訴人說系爭房
    屋要送給媳婦云云（均見原審卷第150至182頁）。然因證人
    黃志安為上訴人之獨子，父子至親，且其復證稱工作收入不
    穩定，自小受其父親過度保護，經濟來源尚需仰賴其父親，
    則其為順從父親之意思，證詞已難免有偏袒上訴人之虞，況
    其為被上訴人之夫，曾證稱赴大陸工作前曾發現被上訴人接
    到不明電話，懷疑被上訴人有外遇，與被上訴人之感情已生
    變化，證詞亦將有所偏袒而對被上訴人不利。另證人黃榮郎
    為上訴人之胞兄，手足情深，為上訴人之財產利益，所為證
    詞已難免有偏袒上訴人之虞，且其與證人賴坤城證稱系爭房
    屋落成請客時，未聞上訴人宣布將系爭房地贈與被上訴人乙
    節，亦與證人王美貞、蔡協宏在原法院所證稱：上訴人敬酒
    時跟被上訴人的親戚說，系爭房地要給被上訴人，要給他們
    作生意，同時要給他們壓力，所以房屋貸款要讓他們繳等語
    （見原審卷第182至189頁）不符。雖證人王美貞、蔡協宏分
    別為被上訴人之姑姑、姑丈，與被上訴人亦具近親關係，然
    因證人王美貞、蔡協宏係屬被上訴人方面之親戚，且斯時雙
    方情感尚未交惡，上訴人於系爭房屋落成宴會中，為討被上
    訴人及其女方親戚之好感，而對女方親戚宣稱贈送系爭房地
    予被上訴人等情，衡情亦非無可能。況宴會時證人黃榮郎、
    賴坤城與證人王美貞、蔡協宏並未坐同桌，於宴席場合人聲
    吵雜下，不同桌人自難聽聞他桌人彼此間之對話，故尚不能
    以證人黃榮郎、賴坤城未聽聞該言，即否定證人王美貞、蔡
    協宏證詞之真實性。尤以證人黃榮郎證稱：上訴人之前有一
    棟房子賣掉，一個人一生只能有一次比較省稅金，上訴人之
    前賣過房子，所以這次才會登記在被上訴人名下乙情；對照
    財政部臺灣省南區國稅局之上訴人財產歸屬資料顯示，上訴
    人尚受第三人黃鐘岩委託登記三筆不動產在其名下（見原審
    卷第168至171頁），則其所謂不希望自己名下太多財產，卻
    又受人之託登記財產在自己名下，豈非矛盾。是比較證人黃
    志安、黃榮郎、賴坤城、王美貞、蔡協宏之證詞，應認證人
    王美貞、蔡協宏所稱贈與之證詞，較客觀而合於實情，堪予
    採信；證人黃志安、黃榮郎、賴坤城所稱借名登記之證詞，
    則多所迴護上訴人，尚無足取。
七、另上訴人於本院所舉證人吳慧麗固證稱：「（有關黃榮俊和
    王秀玉間，系爭房屋的登記名義糾紛，究竟係黃榮俊贈與給
    王秀玉抑或黃榮俊借王秀玉的名義登記，你是否清楚？）我
    清楚，因當初我們投資時，係借用王秀玉的名義登記，所以
    我認為係借名登記。」云云；然經被上訴人訴訟代理人詢問
    後，該證人既亦證稱：「（既然你有下來看（系爭房地），
    何以沒看到王秀玉其人？）因為她沒有出來，所以我從頭到
    尾都沒有看過王秀玉。（也就是說你從來也沒有當面當場聽
    聞黃榮俊向王秀玉表示說要將房屋借她的名義登記？）對。
    」等語（見本院卷第112 頁）。亦足見證人吳慧麗並未親自
    聞見上訴人為何將系爭房地登記為被上訴人名下之原因，其
    所證稱兩造就系爭房地之法律關係為借名登記，純屬其個人
    主觀臆測之詞，亦難為上訴人有利之認定。至上訴人持有系
    爭房地之所有權狀乙節，姑不論是否如被上訴人所辯係因倉
    促離家致為上訴人所取得，縱自始即為上訴人所持有中，亦
    因兩造本屬同一家人，上訴人復為一家之主掌管經濟大權，
    於上訴人將系爭房地登記為被上訴人名下後，仍續由上訴人
    持有保管系爭房地之所有權狀，衡情亦非無可能，要不得因
    此逕推論系爭房地登記於被上訴人名下，即係借名登記而來
    。另上訴人提出被上訴人之手機簡訊內容（見原審卷第 128
    至129 頁），核與本件事實之認定無涉，同難為上訴人有利
    之證明。
八、綜上所述，上訴人既無從證明系爭房地有借名登記契約存在
    ，則其以借名登記為無名契約，其性質與委任契約類同，主
    張類推適用民法關於委任關係之規定，終止借名登記契約，
    請求被上訴人應移轉系爭房地所有權登記，洵屬無據，不應
    准許。原法院為上訴人敗訴之判決，經核認事用法並無不合
    。上訴意旨，猶執陳詞指摘原判決不當，求予廢棄改判，為
    無理由，應予駁回。
九、又本件事證已臻明確，兩造其餘主張陳述與攻擊防禦方法，
    ，核與判決之結果不生影響，爰不逐一論述。
十、據上論結，本件上訴為無理由，應依民事訴訟法第449條第1
    項、第78條，判決如主文。
中    華    民    國    100    年    9    月     6    日
                  民事第一庭  審判長法  官    丁振昌
                                    法  官    李素靖
                                    法  官    林永茂
上為正本係照原本作成。
如不服本判決，應於收受送達後20日內向本院提出上訴書狀，其
未表明上訴理由者，應於提出上訴後20日內向本院補提出理由書
狀（均須按他造當事人之人數附繕本）上訴時應提出委任律師或
具有律師資格之人之委任狀；委任有律師資格者，另應附具律師
資格證書及釋明委任人與受任人有民事訴訟法第466 條之1第1項
但書或第2 項（詳附註）所定關係之釋明文書影本。如委任律師
提起上訴者，應一併繳納上訴審裁判費。
中    華    民    國    100    年    9    月     6    日
                                    書記官    謝素嬿
【附註】
民事訴訟法第466條之1：
(1)對於第二審判決上訴，上訴人應委任律師為訴訟代理人。但上
  訴人或其法定代理人具有律師資格者，不在此限。
(2)上訴人之配偶、三親等內之血親、二親等內之姻親，或上訴人
  為法人、中央或地方機關時，其所屬專任人員具有律師資格並
  經法院認為適當者，亦得為第三審訴訟代理人。
民事訴訟法第466條之2第1項：
  上訴人無資力委任訴訟代理人者，得依訴訟救助之規定，聲請
  第三審法院為之選任律師為其訴訟代理人。